臺灣高等法院民事判決　　　　　　　　100年度上易字第486號
上　 訴　 人　利合實業有限公司
兼法定代理人　莊錦祝
共　　　　同
訴 訟 代理人　李建暲律師
被　上 訴 人　蔡美玲
訴 訟 代理人　鐘耀盛律師
上列當事人間請求清償債務事件，上訴人對於中華民國100年4月
13日臺灣桃園地方法院100年度訴字第338號第一審判決提起上訴
，本院於100年9月28日言詞辯論終結，判決如下：
    主      文
原判決關於命上訴人莊錦祝給付超過新臺幣壹拾玖萬陸仟零柒拾
元本息部分，及該部分假執行之宣告，暨訴訟費用之裁判均廢棄
。
上開廢棄部分，被上訴人在第一審之訴及其假執行之聲請均駁回
。
其餘上訴駁回。
第一、二審訴訟費用，除確定部分外，由上訴人利合實業有限公
司負擔百分之七十三，上訴人莊錦祝負擔百分之二十四，餘由被
上訴人負擔。
    事實及理由
一、被上訴人主張：上訴人利合實業有限公司（下稱利合公司)
    、莊錦祝 (下稱莊錦祝，以下與利合公司合稱上訴人）於民
    國（下同）90年10月、11月間(原審誤繕為91年12月間)分別
    向伊借款新臺幣（下同）60萬元、21萬7,070元， 利合公司
    並簽發付款人為華南商業銀行大同分行、發票日為91年12月
    31日、票面金額為 60萬元、票號ＧＣ0000000號之支票（下
    稱系爭支票）予伊。惟伊於事後向上訴人請求返還上開借款
    ，均未獲置理，爰依消費借貸之法律關係，於原審求為命上
    訴人應給付被上訴人 81萬7,070元，及自91年12月31日起至
    清償日止，按週年利率百分之五計算之利息；如其中一人為
    給付者，其餘之人於該給付金額範圍內，即免給付義務之判
    決，並陳明願供擔保，請准宣告假執行。
二、上訴人則以：訴外人李國波與莊錦祝為夫妻，兩人共同經營
    利合公司，被上訴人為李國波之姪女，其父親即訴外人蔡三
    多則為銘鄉企業股份有限公司（下稱銘鄉公司）之負責人。
    蔡三多因資金調度需要，多次以銘鄉公司簽發之遠期支票與
    李國波所持利合公司簽發支票交換之方式，向李國波借款，
    約計5、600萬元，惟上開銘鄉公司開立之支票均未兌現，蔡
    三多乃以其門牌號碼臺北市○○路63巷16號 4樓房屋暨坐落
    基地（下稱系爭房地）設定抵押權（下稱系爭抵押權）予莊
    錦祝，以為上開債務之擔保；嗣被上訴人、蔡三多及訴外人
    蔡巧玲等人欲出售系爭房地，乃請求莊錦祝塗銷系爭抵押權
    ，上訴人及李國波遂與渠等合意就彼此間債權、債務均為抵
    銷、塗銷系爭抵押權及返還利合公司票據，而於90年11月間
    成立和解，被上訴人並於和解成立時將系爭支票返還上訴人
    ，莊錦祝亦於90年11月28日塗銷系爭抵押權登記，則兩造間
    一切金錢消費借貸關係已因和解而消滅，被上訴人請求上訴
    人返還借款，自屬無據等語，資以抗辯。
三、原審判決利合公司應給付被上訴人60萬元、莊錦祝應給付被
    上訴人21萬7,070元，及均自100年 3月10日起至清償日止，
    按年息百分之五計算之利息，並就該部分為准、免假執行之
    宣告，而駁回被上訴人其餘請求。上訴人就其敗訴部分，提
    起上訴，被上訴人則未聲明不服，則原審駁回被上訴人請求
    上訴人連帶給付及請求上訴人就 81萬7,070元給付自91年12
    月31日起至100年3月 9日止，按年息百分之五計算之利息部
    分，均告確定。上訴人上訴聲明：(一)原判決不利於上訴人部
    分廢棄。(二)上開廢棄部分，被上訴人在第一審之訴及假執行
    之聲請均駁回。被上訴人則於本院答辯聲明：上訴駁回。
四、本件被上訴人主張：上訴人於90年10月15日向伊借款50萬元
    ，及以系爭支票向伊借款60萬元，又伊先前參加利合公司之
    互助會共4會，已得標2會、未標2會，於90年11月5日結算會
    款，上訴人應付伊會款12萬元，加上其他會款、欠款，兩造
    於90年11月中旬結算結果，上訴人尚欠伊 81萬7,070元，伊
    並於90年11月下旬將系爭支票返還上訴人等語，並提出原證
    二之交易明細表及原證三之借款結算表影本各1紙為證(見原
    審卷第12頁、第13頁) 。上訴人則辯稱：伊等於90年11月間
    確因互助會及消費借貸關係，共積欠被上訴人79萬6,070元
    ，並非81萬7,070元，被上訴人提出原證三之借款結算表已
    遭其自行添加變造，並非莊錦祝原來製作之借款結算表；又
    上開79萬6,070元債務已於90年11月下旬，因被上訴人一家(
    含被上訴人、蔡三多及蔡巧玲等人)與上訴人一家(含上訴人
    及李國波) 債權債務結算後，成立互相抵償之和解協議而消
    滅等語，並提出借款結算表原本1紙為證(見本院卷證物袋，
    影本見本院卷第73頁)。經查：
  1.兩造對於上訴人持系爭支票向被上訴人借款60萬元，且兩造
    於90年11月中旬曾就包含上開60萬元之借款及其他借款、會
    款結算，莊錦祝並製作借款結算表傳真給被上訴人等情並不
    爭執，堪信此部分事實為真正。將被上訴人提出之借款結算
    表影本(原證三)與上訴人提出之借款結算表原本比對結果，
    原證三之借款結算表影本，除部分數字與借款結算表原本不
    同外，其餘包括欄位次序、內容及國字記載部分等字跡，均
    與借款結算表原本相同，堪認原證三係就借款結算表原本更
    改及增加部分數字記載而來。觀諸借款結算表原本備註欄並
    無「120,000」、「820,000」、「817,070 」等數字之記載
    ，且其合計欄位記載為「796,070 」；而被上訴人以莊錦祝
    製作借款結算表原本之金額錯算，乃自行於原證三之借款結
    算表影本備註欄第五欄加註「120,000」、第六欄加註「820
    ,000」及第八欄加註「817,070 」並更正部分金額欄位等情
    ，業據被上訴人自承在卷(見本院卷第80頁至81頁)，則原證
    三之借款結算表影本記載之結算金額 81萬7,070元，即非莊
    錦祝結算兩造間債務之結果。雖被上訴人主張其將莊錦祝製
    作之借款結算表加註並更正成原證三之借款結算表影本後，
    曾回傳給莊錦祝，亦未經其異議云云；惟上訴人否認被上訴
    人有將原證三之借款結算表影本回傳給莊錦祝確認之事實，
    而被上訴人就此部分主張復未能舉證以實其說，自難憑採。
    此外，被上訴人復自承不記得原證二之交易明細表為何人所
    製作等語(見本院卷第94頁背面)，則原證二交易明細表所示
    合計 81萬7,070元之記載亦無從為被上訴人有利之認定。則
    被上訴人既不能證明原證三之借款結算表影本所示結算金額
    81萬7,070 元業經製作該表之莊錦祝確認而為真實可採，其
    主張兩造於90年11月中旬會算結果，上訴人共積欠被上訴人
    81萬7,070 元云云，即無可採；自應以上訴人自認兩造會算
    上訴人共積欠被上訴人之金額為 79萬6,070元之事實，作為
    兩造於90年11月中旬會算之結果。
  2.至上訴人辯稱：兩造雖於90年11月中旬會算，上訴人共積欠
    被上訴人79萬6,070元、積欠蔡巧玲420萬4,500元，合計500
    萬570 元；然蔡三多先前持銘鄉公司簽發之支票與李國波持
    利合公司簽發之支票互相換票而借錢調度，於90年11月間共
    積欠上訴人、李國波借款約計574萬6,377元，乃於90年10月
    22日以系爭房地設定抵押權予莊錦祝，以為上開債務之擔保
    ，嗣因被上訴人、蔡三多及蔡巧玲等人欲出售系爭房地，乃
    請求莊錦祝塗銷系爭抵押權登記，上訴人及李國波遂於90年
    11月間與被上訴人一家(含蔡三多、蔡巧玲及被上訴人等人)
    合意就彼此間債權、債務均為抵銷，莊錦祝始於90年11月28
    日塗銷系爭抵押權，被上訴人亦於90年11月下旬返還系爭支
    票，則兩造間一切金錢消費借貸關係已因和解協議而消滅，
    被上訴人不能請求上訴人返還上開 79萬6,070元借款等語。
    惟查：
    (1)被上訴人否認有與上訴人達成上開和解協議之情事，並陳
      稱：蔡三多代表之銘鄉公司與利合公司間之債權債務關係
      ，已於91年 4月10日成立和解在案，縱認蔡三多與利合公
      司或李國波間仍有債務存在，亦與被上訴人無涉等語，並
      提出銘鄉公司與利合公司簽訂之和解契約書影本1件為證(
      即被上證一，見本院卷第44頁至46頁)。 查上訴人不爭執
      被上證一和解契約書之真正(見本院卷第85頁)，而上開和
      解契約書係記載：「立契約書人銘鄉企業股份有限公司(
      以下簡稱甲方)、利合實業有限公司(以下簡稱乙方 )，茲
      因甲方公司．．經營不善．致積欠乙方債務新臺幣000
      0000元整，今經乙方諒解，雙方成立和解契約如左：
      一、甲方願給付乙方三四六四六六元正，．．．。二、乙
      方就上開債權，今後不得再對甲方主張其他民事上之請求
      」等語(見本院卷第44頁)。倘若上訴人主張蔡三多持銘鄉
      公司簽發之支票借錢調度，而積欠李國波、上訴人之借款
      債務5、600萬元，與上訴人、李國波積欠被上訴人、蔡巧
      玲等人之債務，已於90年11月間因兩家合意相互抵償而成
      立和解協議之情為真正，衡情銘鄉公司豈有於91年 4月10
      日仍就其積欠利合公司之債務總額619萬1,358元與利合公
      司成立和解契約之理。是被上訴人主張：並未就上訴人積
      欠之本件債務與蔡三多或銘鄉公司積欠上訴人、李國波之
      債務達成相互抵償之和解協議等語，即非無據。
    (2)又查，蔡三多於90年10月22日將系爭房地設定抵押權予莊
      錦祝，復於90年11月28日塗銷系爭抵押權登記，被上訴人
      亦於90年11月下旬將系爭面額60萬元之支票返還上訴人等
      情，固有地政電傳資訊整合系統異動索引在卷可參 (見本
      院卷第30頁至31頁)， 並為被上訴人所不爭執，堪信為真
      正；惟被上訴人主張其返還系爭支票之原因，不是因為兩
      造達成抵償蔡三多或銘鄉公司債務之和解協議，而是因為
      李國波是被上訴人之舅舅，始將系爭支票返票等語。觀諸
      李國波於其因包含本件債務在內之債務糾葛而經被上訴人
      及蔡巧玲告訴涉嫌詐欺時，曾於偵查中陳稱：「 (問：為
      何當初希望告訴人不要把本案支票拿去軋，以免沒錢還蔡
      巧玲、蔡美玲？) 因為我跟他們父親有公司債務問題沒解
      決，所以叫他們不要軋票」等語，此有臺灣板橋地方法院
      檢察署98年度他字第 6675號偵查筆錄在卷可稽(影本見原
      審卷第25頁至29頁)， 可見李國波當時確實有要求被上訴
      人不要提示包含系爭支票在內之支票。而蔡三多為李國波
      之姐夫，由蔡三多持其經營之銘鄉公司支票與李國波持利
      合公司簽發支票相互換票，調度借款達5、600萬元之情觀
      之，蔡三多與李國波於90年間之金錢往來確屬密切，而被
      上訴人當時基於李國波為其舅舅之親戚關係，且經李國波
      要求不要提示系爭支票之情形下而將該支票返還，尚與常
      情無違。自不能以兩家嗣後(自97年起)因涉及多起民、刑
      事訴訟而交惡，遽認被上訴人當時不可能於兩家未成立債
      務相互抵償之和解協議下而返還系爭支票。
    (3)何況李國波於上開詐欺案件偵查時復陳稱：「 (問：為何
      會想拿蔡三多的女兒的錢來抵銷債務？) 因為蔡三多沒還
      我錢」、「 (問：欠告訴人蔡巧玲、蔡美玲的錢是否有償
      還的意思) 有。但是我現在經濟能力不好，我需要分期償
      還」等語(見原審卷第28頁)，可見係李國波主觀上認蔡三
      多積欠其債務未償，而欲與其或上訴人積欠被上訴人、蔡
      巧玲之債務相互抵償，自難認被上訴人有與上訴人或李國
      波達成兩家債務相互抵償之和解協議。至於莊錦祝固於90
      年11月28日塗銷系爭抵押權登記，且塗銷之原因記載為「
      清償」；惟上訴人既自承系爭房地於90年10月22日設定抵
      押權予莊錦祝，係因蔡三多持銘鄉公司之支票與李國波持
      利合公司之支票相互換票以調度借款，而積欠借款高達5
      、600萬元，始設定系爭抵押權作為擔保等語(見本院卷第
      12-1頁)， 則系爭抵押權登記嗣後縱因清償而塗銷，亦屬
      蔡三多與李國波、上訴人間之債權債務關係，尚與被上訴
      人無涉；究無從以系爭抵押權登記業經塗銷，遽認被上訴
      人有與上訴人、李國波達成兩家債權債務抵償之和解協議
      。此外，上訴人就其抗辯被上訴人於90年11月間與上訴人
      、李國波達成兩家債權債務抵償之和解協議，復未能提出
      書面契約或其他證據以實其說，則其抗辯兩造間一切金錢
      消費借貸關係已因和解協議而消滅云云，自無可採。
  3.從而，兩造於90年11月間會算結果，上訴人共積欠被上訴人
    79萬6,070元(其中利合公司60萬元，莊錦祝19萬6,070元)，
    則被上訴人請求利合公司、莊錦祝分別給付60萬元、19萬6,
    070元，及均自起訴狀繕本送達翌日（即100年 3月10日）起
    至清償日止，按週年利率5%計算之利息，即有理由，應予准
    許；逾此部分之請求，則屬無據，不應准許。
五、綜上所述，被上訴人本於借貸之法律關係，請求利合公司、
    莊錦祝分別給付 60萬元、19萬6,070元，及均自起訴狀繕本
    送達翌日（即100年3月10日）起至清償日止，按週年利率5%
    計算之利息，即有理由，應予准許；逾此部分之請求，則屬
    無據，不應准許。原審就上開應予准許部分，為被上訴人勝
    訴之判決，並酌定相當擔保金額而就利合公司所命給付部分
    為准許假執行之宣告，及就莊錦祝所命給付部分依職權宣告
    假執行，均無不合；上訴意旨指摘原判決此部分不當，求予
    廢棄，為無理由，應予駁回上訴。至於上開不應准許部分，
    原審為莊錦祝敗訴之判決，並為假執行之宣告，自有未洽；
    上訴意旨就此部分指摘原判決不當，求予廢棄改判，為有理
    由，自應由本院將原判決此部分廢棄，改判如主文第二項所
    示。
六、本件為判決基礎之事證已臻明確，本院經逐一斟酌兩造歷審
    所提其餘攻擊、防禦方法，均與前開論斷結果無礙，爰不再
    一一論述。又李國波係主觀上認蔡三多積欠其債務未償，而
    欲與其或上訴人積欠被上訴人、蔡巧玲之債務相互抵償等情
    ，已如前述，則上訴人聲請傳訊李國波到庭作證兩家是否達
    成債權債務相互抵償之和解協議，核無必要，併此敘明。
七、據上論結，本件上訴為一部有理由，一部無理由，依民事訴
    訟法第450條、第449條第1項、第79條，判決如主文。
中    華    民    國   100    年    10    月    19    日
                  民事第十九庭
                      審判長法  官  魏麗娟
                            法  官  李媛媛
                            法  官  吳麗惠
正本係照原本作成。
不得上訴。
中    華    民    國   100    年    10    月    19    日
                            書記官  吳碧玲